ACORDAO-COMPLETO-2524439

ACÓRDÃO 232/2022 ATA 4/2022 - PLENÁRIO

VISTOS, relatados e discutidos estes autos de representação, com pedido de adoção de medida cautelar, formulada por equipe de fiscalização da Secretaria de Fiscalização de Tecnologia da Informação (Sefti) acerca de indícios de irregularidades identificados na condução do Pregão Eletrônico para registro de preços (PE/SRP) 256/2021 pelo Centro de Aquisições Específicas do Comando da Aeronáutica (CAE/Comaer) , 
ACORDAM os Ministros do Tribunal de Contas da União, reunidos em sessão plenária, ante as razões expostas pelo Relator, em: 
9.1. com fundamento nos arts. 246, 237, inciso V e parágrafo único, e 235 do Regimento Interno do TCU, conhecer a representação e considerá-la parcialmente procedente;
9.2. confirmar a cautelar referendada pelo Acórdão 2684/2021-TCU-Plenário;
9.3. com fundamento no art. 9º, inciso I, da Resolução-TCU 315/2020, dar ciência ao Comando da Aeronáutica de que as pesquisas de preços para a elaboração do orçamento estimativo de licitações que utilizem como fonte preponderante ou exclusiva cotações de fornecedores é contrária a jurisprudência deste Tribunal e a ausência de justificativa para tal prática viola o §1º, art. 5, da IN/Seges/ME 65/2021, tendo seus efeitos potencializados, especialmente, quando há indicação de marca, devendo, em qualquer caso e sempre que possível, ser utilizados preços de outras contratações, atentando para que haja equivalência entre os objetos contratado e pesquisado; e
9.4. dar conhecimento deste acórdão ao Comando da Aeronáutica e à empresa Tamandaré Informática Ltda.

Representação acerca de indícios de irregularidades na condução de pregão eletrônico para registro de preços com vistas à aquisição de solução de hiperconvergência.

Comando da Aeronáutica.

3. Interessados/Responsáveis: não há.

13.1. Ministros presentes: Walton Alencar Rodrigues (na Presidência), Benjamin Zymler, Augusto Nardes, Bruno Dantas (Relator), Vital do Rêgo, Jorge Oliveira e Antonio Anastasia.
13.2. Ministros-Substitutos presentes: Augusto Sherman Cavalcanti, Marcos Bemquerer Costa e Weder de Oliveira.

BRUNO DANTAS

não há.

Não atuou.

REPRESENTAÇÃO. INDÍCIOS DE IRREGULARIDADES EM PREGÃO ELETRÔNICO. ADOÇÃO DE MEDIDA CAUTELAR. OITIVAS. CONFIRMAÇÃO DA CAUTELAR. REPRESENTAÇÃO PARCIALMENTE PROCEDENTE. DAR CIÊNCIA ACERCA DE IMPROPRIEDADES NAS ESTIMATIVAS DE PREÇOS.

REPRESENTAÇÃO (REPR)

Secretaria de Fiscalização de Tecnologia da Informação (Sefti).

Trata-se de representação, com pedido de adoção de medida cautelar, formulada por equipe de fiscalização da Secretaria de Fiscalização de Tecnologia da Informação (Sefti) acerca de indícios de irregularidades identificados na condução do pregão eletrônico para registro de preços (PE/SRP) 256/2021, conduzido pelo Centro de Aquisições Específicas do Comando da Aeronáutica (CAE/Comaer) .
O objeto do certame é a aquisição de equipamentos e serviços de infraestrutura de tecnologia da informação (TI) para viabilizar uma solução de hiperconvergência, a qual combina recursos de armazenamento, processamento, rede e virtualização em uma única solução, com potencial de reduzir a complexidade do datacenter e aumentar seu desempenho.
O valor estimado para a contratação é de aproximadamente R$ 27,6 milhões. O critério de julgamento é o de menor preço global.
De acordo com pesquisa realizada no Comprasnet em 16/11/2021, somente duas empresas participaram da fase de lances. O certame foi homologado e adjudicado à empresa Tamandaré Informática Ltda. pelo valor de R$ 25.518.522,00. Contudo, o Comaer informou que, após a intervenção deste Tribunal, optou por cancelar a homologação e revogar o certame (peça 44, p. 10) .
Na representação, a unidade instrutora apontou indícios de restrição indevida da competitividade do certame, o qual teria sido direcionado para a obtenção de equipamentos e softwares compatíveis com a solução da empresa Nutanix. Segundo a Sefti, esse direcionamento pode ter sido a causa de somente duas empresas terem participado da sessão de lances, sendo que a segunda colocada não seria habilitada em razão da insuficiência ou inadequação de seus atestados de capacidade técnica.
Relatou, também, indícios de falhas na estimativa de preços que, mesmo levando em consideração somente os itens 2, 3 e 5 do objeto, poderiam ter resultado em sobrepreço de R$ 6,4 milhões no orçamento e R$ 5,3 milhões na proposta vencedora.
Diante desse cenário, e considerando a iminência da contratação, reputou presentes os pressupostos para a intervenção deste Tribunal em sede de cautelar, e assim propôs a suspensão liminar do pregão e consecutiva oitiva do Centro de Operações Específicas do Comando da Aeronáutica sobre os indícios identificados.
Na ocasião, registrei a diferença entre duas situações, as quais a meu ver, mereceriam tratamento distinto: a contratação e o registro de preços visando à ampliação do parque preexistente de alguns órgãos; e o registro de preços em ata para atender à demanda de outros órgãos que não possuem, ainda, solução de hiperconvergência.
Nesse sentido, em análise preliminar consignei que, no caso da ampliação dos parques, a exigência de compatibilidade dos novos equipamentos e softwares com a solução preexistente não se mostrava desarrazoada.
Contudo, diante dos indícios de sobrepreço e da ausência de razoabilidade na exigência de compatibilidade com a solução Nutanix nos casos de novas aquisições, verifiquei a plausibilidade do direito invocado para adoção da medida cautelar proposta pela unidade instrutora.
Diante da iminência da contratação, determinei a suspensão cautelar do Pregão Eletrônico 256/2021, a oitiva do CAE/Comaer e da empresa vencedora, bem como diligência ao órgão, para o envio do processo de contratação ao TCU (peça 25) . A cautelar foi referendada pelo Acórdão 2684/2021-TCU-Plenário.
A unidade instrutora analisou as respostas fornecidas pelos envolvidos (peça 49) , divididas nos seguintes pontos:  a) não publicação do estudo técnico preliminar (ETP) ; b) restrição da competitividade na indicação da solução Nutanix; c) falhas na pesquisa de preços. Contudo, os argumentos apresentados não modificaram o seu entendimento.
Desse modo, mesmo reconhecendo o prejuízo ao objeto da cautelar decorrente da revogação do certame, a Sefti propôs dar ciência ao jurisdicionado acerca das falhas observadas, nos termos expostos nos itens 90.3.1 a 90.3.3 do relatório que precede este voto.
***
Feita a contextualização, passo a decidir.
Com relação à não publicação do ETP, e consecutiva infringência ao art. 34, da IN-SGD 1/2019, verifica-se que a divulgação efetivamente ocorreu, conforme afirma o Comaer, na peça 44, p. 2. 
Por meio dos seguintes procedimentos é possível acessar os documentos referentes à contratação em exame, entre os quais o ETP: 1) acessar site do Comprasnet (comprasnet.gov.br) ; 2) selecionar a opção "acesso ao sistema"; 3) selecionar a opção "Serviços do Fornecedor"; 4) clicar na opção "Serviços de Download"; e, por fim, 5) selecionar "Editais". 
Nesse sentido, ainda que intempestiva e apenas após a intervenção deste Tribunal, a publicação do ETP foi realizada. Motivo, aliás, para não ter sido objeto de oitiva. A argumentação trazida pelo Comaer, em sua resposta, e que merece ser avaliada, é de que a instrução normativa mencionada não exige a publicação do ETP como anexo ao edital, mas tão somente a sua divulgação.
Deve-se reconhecer que o Comaer possui razão nesse ponto. O art.  34 da IN-SGD 1/2019 é explícito e direto no sentido de que o órgão deve publicar o ETP "em sítio eletrônico de fácil acesso". A norma não diz que o aludido artefato deve constar como anexo ao edital. Acaso quisesse, a IN poderia ter indicado tal condição. 
O ETP, como um instrumento de governança das contratações, cujo objetivo é profissionalizar as escolhas públicas e caracterizar o interesse público envolvido, tem a sociedade como principal destinatária, e não apenas as empresas interessadas no certame. Trata-se, portanto, de um artefato que antes deve ser publicado em local de ampla divulgação, como o site do órgão, do que constar apenas como um anexo ao edital. 
Quanto às alegações de que a não publicação teria decorrido do orçamento sigiloso, comungo do entendimento da unidade instrutora de que tal fato não deveria embargar a publicação do ETP, devendo o órgão resguardar apenas as suas partes sigilosas, em linha com o que sugere a própria parte final do art. 34 da IN-SGD 1/2019, em consonância também com o previsto no art. 6º, XXIII, "b" da Lei 14.133/2021.
Considerando que a questão já havia sido superada em fase processual anterior, que não foi objeto da oitiva, que o órgão, ao final, publicou o ETP, após a intervenção da Sefti; considerando ainda que o art. 10, c/c o art. 7º, II, da Resolução-TCU 315/2020, desaconselha a emissão de ciência com meros fins pedagógicos; julgo desnecessário e inconveniente dar ciência acerca da não publicação do ETP pelo Comaer. 
***
Quanto à suposta restrição indevida da competitividade, relembro que, no despacho em que concedi a medida cautelar, registrei a diferença entre as situações: 1) ampliação do parque e 2) compra para unidades em que não havia nenhum equipamento. Assim como sinalizei que, diante da imprescindibilidade de todos os equipamentos possuírem o mesmo software, fosse comparado o custo da substituição total dos equipamentos sem restrição de marca com o da complementação do parque restrita a equipamentos compatíveis com o software Nutanix.
Contudo, o Comaer afirma ser inviável fragmentar a solução em dois grupos. Menciona que a divisão organizacional apresentada no edital tem por objetivo a organização das quantidades de equipamentos dentro do Plano Diretor de Tecnologia da Informação (PDTI) da instituição, mas que na prática a distribuição é realizada geograficamente.
Nesse sentido, o Estado Maior da Aeronáutica (Emaer) e a Comissão de Implantação do Sistema de Controle do Espaço Aéreo (Ciscea) , identificados como não possuidores de solução de hiperconvergência, compartilham os datacenters de Brasília e do Rio de Janeiro, respectivamente, com o Centro de Computação da Aeronáutica de Brasília (CCABR) e o Centro de Computação da Aeronáutica do Rio de Janeiro (CCARJ) . 
Dessa maneira, não seria viável adquirir uma solução diferente para o Emaer e para a Ciscea. Isso implicaria a coexistência de soluções distintas dentro do mesmo datacenter.
A interoperabilidade eficiente com a infraestrutura hiperconvergente em processo de instalação nos centros de computação da aeronáutica (CCA) consta como uma das necessidades identificadas no ETP (peça 2, p. 3) .
A padronização do software também é mencionada entre as justificativas para a não divisão da contratação em lotes no termo de referência (peça 6, p. 23) :
"3.5.1 Aquisição em LOTE único foi, para parte dos itens, escolhida para que não haja prejuízo para o conjunto e ainda por ser muito complexa as tecnologias envolvidas por ser a mais adequada para garantir a compatibilidade entre os diversos componentes da solução de hardware face à sua complexidade e ao risco que a aquisição de itens de diferentes licitantes e fabricantes poderão fracassar o projeto ou ainda por falta de algum item ou por incompatibilidade/interoperabilidade entre os diversos itens em atendimento a Súmula 247 do Tribunal de Contas da União. 
3.5.2 A maior parte da tecnologia pretendida é a de solução hiperconvergente, onde é mandatório soluções do mesmo fabricante ou fabricantes de compatíveis, mas com o mesmo software para compatibilidade entre os algoritmos utilizados na deduplicação e compressão bem como em muitas outras funcionalidades, além das funções que garantem a alta disponibilidade e resiliência pretendidas. É fato que essa compatibilidade e integração não é possível entre tecnologias diferentes. 
3.5.3 A aquisição de sistemas de hiperconvergência de alto desempenho, bem como equipamentos de rede no mesmo lote tem por objetivo a entrega de todo o ambiente projetado em uma ação coordenada, garantindo a entrega e compatibilidade entre os componentes, a possibilidade de gestão escalar e centralizada de toda a infraestrutura de hardware a fim de se alcançar a governança pretendida. 
3.5.4 A entrega por itens da solução e não como um único lote representaria significativo risco à integração e uma real possibilidade de incompatibilidade entre componentes. A gestão de infraestrutura por sistema do mesmo fabricante garante maior controle preditivo e corretivo de falhas dos hardwares, além de se evitar a necessidade aquisição de software de terceiros para esta integração. Também é de vital importância que a solução seja adquirida em lote a fim de se garantir a redução do risco por não entrega de componentes de infraestrutura essenciais à execução do projeto. 
3.5.5 A adoção de licenças da solução de hiperconvergência integrada ao hardware tem por objetivo garantir o ambiente com plena capacidade de produção a partir já da entrega, de sorte que não se exponha o projeto a risco de atrasos, impedimentos e/ou paralisações totais ou parciais provocados por empresas terceiras. Além disso, entrega diferente da pretendida e planejada poderia impactar significativamente nas fases seguintes, quais sejam, instalação, configuração, implementação, treinamento, e migração dos ambientes legados (críticos) , para o novo ambiente."
Sob tal aspecto, o Comaer afirma ainda que o quantitativo a ser utilizado na comparação de equipamentos ora adquiridos com os preexistentes deve abranger apenas os itens 1 a 4 do pregão, referentes aos servidores com hiperconvergência. Assim, não deveriam entrar no cômputo os switches, em número total de 35.
Com efeito, a suposta restrição relaciona-se com os itens 1 a 4. Na licitação atual são previstas trinta unidades, e o parque existente possui dezessete equipamentos (peça 23, quadro 2, p. 4) . Portanto, a quantidade ora adquirida não equivale a três vezes o parque existente, como afirmou a Sefti (peça 23, item 29, p.5) .
O órgão apresenta comparativo entre a complementação do parque (custo envolvido no próprio PE/SRP 256/2021) e a compra integral, com a substituição dos equipamentos preexistentes, demonstrando a maior vantagem na primeira opção (peça 46, p. 13-15) . Menciona, ainda, os custos envolvidos com treinamento de equipe com solução distinta, o que, embora não tenha sido objetivamente estimado, é possível presumir.
Ao que consta, portanto, a substituição de todo o parque de equipamentos não seria a solução mais viável. E assim sendo, é natural que a aquisição complementar seja compatível com a parcela já instalada. 
A respeito da restrição, diferentemente do apontado pela Sefti, o Comaer não exige a marca Nutanix, mas que a solução fornecida seja compatível e integrável a ela (peça 4, p. 19) : 
"11.2.8 Todos os itens deverão ser compatíveis com os hardwares já adquiridos no Pregão Eletrônico 076/CAE/2019 e Processo Administrativo n.°67106.006390/2018-51 aprovado no parecer conforme Parecer no 04936/2018/SCR/CJU-RJ/CGU/AGU. A solução deverá ser compatível e suportar integração com a solução hiperconvergente Lenovo e Nutanix de propriedade da DTI, permitindo, inclusive, utilizar a solução ofertada para expansão do cluster hiperconvergente atualmente em uso, bem como, manter as funcionalidades de gerenciamento centralizadas a seguir descritas."
Em busca no site da Nutanix, é possível verificar que a solução pode ser vendida como um appliance (software + hardware da própria marca Nutanix) , mas também está disponível em hardwares de terceiros (peça 56) .
"Fornecedores de servidores de terceiros
O software Nutanix também está disponível como opção através de seu revendedor local nos servidores Cisco, Hitachi, HPE, Intel Data Center Blocks, Klas, KTNF e NEC x86."
Dessa forma, a exigência de compatibilidade com a solução Nutanix não impede a participação de fornecedores de outros hardwares. 
A unidade instrutora menciona que o órgão não teria conseguido comprovar que a solução Nutanix seria a única que atenderia à contratação, e que haveria outras possibilidades, mas não as identifica. Da mesma forma, extrai que o fato de a pesquisa de preços ter sido restrita a empresas fornecedoras da solução Nutanix confirmaria a restrição. 
Não comungo de tal compreensão. Embora a pesquisa de preços possa ter tido falhas, às quais me dedicarei no próximo tópico, ela não influencia a especificação - o contrário pode ser verdadeiro. Aliás, nesse sentido, uma solução não pertencente à Nutanix, mas com ela compatível, acaso competitiva, poderia ter sido ofertada e vencer a licitação.
Assim, discordo da Sefti e considero que, embora a indicação tenha sido potencialmente restritiva, assim como é em todos os casos, não foi desproporcional ou desarrazoada.
A fixação de exigências em licitações públicas, como a indicação de marcas, deve ser precedida de análise crítica quanto à sua efetiva necessidade, em consonância com o disposto no art. 37, inc. XXI, da Constituição Federal de 1988, segundo o qual apenas as condições indispensáveis à correta prestação dos serviços são admitidas. No caso concreto, não se verifica excesso na restrição imposta pelo Comaer. Ao que se verifica nos autos, ela se revelou necessária para o atendimento da necessidade da Administração.
Nesse sentido, deixo de dar ciência acerca da suposta falha.
***
Quanto às impropriedades na estimativa de preços, a unidade instrutora aponta a restrição da pesquisa a fornecedores da solução Nutanix, o uso majoritário de preços de cotações em detrimento dos praticados em outras contratações e a utilização de produtos de qualidade superior como parâmetro nos casos em que houve comparação com outras contratações. Critica, ainda, o não aproveitamento dos valores praticados no Pregão 11/2021 da Marinha (item 2) e no Pregão 11/2020 da Imprensa Nacional (item 1) .
A partir disso propõe dar ciência:
"de que as pesquisas de preços para a elaboração do orçamento estimativo de licitações que utilizem como fonte preponderante ou exclusivamente cotações de fornecedores é contrária a jurisprudência deste Tribunal e a ausência de justificativa para tal prática viola o §1º, art. 5, da IN/Seges/ME 65/2021, tendo seus efeitos potencializados especialmente quando há indicação de marca, devendo em qualquer caso e sempre que possível serem utilizados preços públicos oriundos de outros certames, mantendo a devida diligência para selecionar apenas disputas em que haja equivalência a fim de reduzir a possibilidade de que os preços estimados pela administração estejam indevidamente acima dos preços de mercado;"
Concordo com a Sefti. 
Com relação à restrição da pesquisa à solução Nutanix, a ampliação das consultas para outros hardwares compatíveis com a solução permitiria, eventualmente, o aproveitamento de outros preços públicos. É dizer, muito provavelmente o órgão tenha tido que se socorrer de cotações junto a fornecedores porque restringiu a consulta de preços a soluções Nutanix. 
Especificamente quanto aos switches, em que o preço médio de contratações públicas foi de R$ 90,5 mil e o de cotações junto a fornecedores de R$ 197,1 mil, o Comaer argumenta que as contratações consultadas referiam-se a produtos de especificações inferiores, dando a entender que eles não seriam adequados. Assim, o uso dos preços obtidos com fornecedores, substancialmente maiores, buscaria compensar provável subpreço nas fontes públicas, formando uma "cesta de preços" mais consistente (peça 46, p. 16-17) . 
A cesta de preços é sempre desejada - objetiva mitigar diferenças naturais dos preços relacionadas a condições de fornecimento, comerciais, relação entre demanda e oferta, custos logísticos, escala de fornecimento etc. De todo modo, ela deve se referir ao produto ou serviço em aquisição, não sendo correto que, no intuito de ampliar a base pesquisada, o órgão valha-se de preços de itens distintos dos que serão adquiridos. 
Assim, o Comaer não deveria ter considerado valores de produtos inferiores, a menos que pudesse, embasadamente, correlacioná-los aos preços dos itens em contratação.
 A destacar que, no caso concreto, o item switch possuía valor total estimado de R$ 5,4 milhões de um total de R$ 27,6 milhões, ou seja, sozinho, representava cerca de 20% do valor total da contratação, sendo o segundo item de maior materialidade, o que deveria ter ensejado uma atenção especial na respectiva estimativa de custos.
Assim, considero adequada a ciência proposta.
Por fim, diante da confirmação da irregularidade atinente às estimativas de preços, em que pese a revogação do certame, a cautelar deve ser confirmada no mérito, assim como realizado no julgamento do TC Processo 031.257/2020-8, Acórdão 1732/2021-TCU-Plenário.
Ante o exposto, voto por que o Tribunal adote o Acórdão que ora submeto à deliberação deste Colegiado. 
TCU, Sala das Sessões, em 9 de fevereiro de 2022.
Ministro BRUNO DANTAS 
Relator